【裁判字號】    94,訴,4051
【裁判日期】    951219
【裁判案由】    商標異議
【裁判全文】
臺北高等行政法院判決
                                    94年度訴字第04051號
                              .
原      告  耐爾吉斯國際有限公司
代  表  人  甲○○（董事）
被      告  經濟部智慧財產局
代  表  人  蔡練生（局長）
訴訟代理人  丁○○
            丙○○
參  加  人  美商唐美希緋格許可公司（Tommy Hilfiger
            Licensing.
代  表  人 乙○Jade H.
訴訟代理人 蔡瑞森律師
           陳長文律師
上列當事人間因商標異議事件，原告不服經濟部中華民國94年10
月31日經訴字第09406138170 號訴願決定，提起行政訴訟，本院
判決如下：
    主  文
原告之訴駁回。
訴訟費用由原告負擔。
    事  實
一、事實概要：原告於民國（下同）91年8 月23日以「一工二口
    及圖」商標，指定使用於當時商標法施行細則第49條所定商
    品及服務分類表第9 類之眼鏡、眼鏡框、眼鏡架、眼鏡套、
    眼鏡鍊、太陽眼鏡、近視眼鏡、安全護目鏡、隱形眼鏡、隱
    形眼鏡盒、眼鏡盒、眼鏡袋、眼鏡鏡片、運動用眼鏡、老花
    眼鏡等商品，向被告申請註冊，經被告核准列為審定第
    0000000 號商標（下稱系爭商標，圖樣如附圖1 所示）。嗣
    參加人於92年6 月30日以系爭商標有違當時商標法第37條第
    7 款、第12款及第14款之規定，檢具註冊第767831號商標（
    下稱據以異議商標，圖樣如附圖2 所示），對之提出異議，
    嗣商標法於92年11月28日修正施行，被告乃依該法第89條第
    1 項規定逕予系爭商標註冊；又依現行商標法第90條規定，
    本法修正施行前，已提出異議，尚未異議審定之案件，以本
    法修正施行前及本法修正施行後之規定均為違法事由為限，
    始撤銷其註冊；其程序依修正後之規定辦理。本件原異議主
    張之條款業經修正為商標法第23條第1 項第12款第13款及第
    14 款 。案經被告審查，認系爭商標與據以異議註冊第
    767831號「TOMMY HILFIGER & logo Design（彩色）」商標
    近似，有違修正前商標法第37條第12款及現行商標法第23條
    第1 項第13款之規定，以94年6 月7 日中台異字第920795號
    商標異議審定書為系爭第0000000 號「一工二口及圖」商標
    之註冊應予撤銷之處分。原告不服，提起訴願，遭決定駁回
    ，遂提起行政訴訟。本院因認本件撤銷訴訟之結果，參加人
    之權利或法律上利益將受損害，爰依職權裁定命獨立參加被
    告之訴訟。
二、兩造聲明：
    (一)原告聲明：
      訴願決定及原處分均撤銷。
    (二)被告聲明：
      如主文所示。
三、兩造之爭點：
    系爭商標是否有違修正前商標法第37條第12款及現行商標法
    第23條第1 項第13款規定而不得註冊？
    (一)原告主張：
      1.商標為達到專用的目的，就必須要向經濟部主管機關提
        出註冊申請登記，而會提出註冊申請登記的有兩種，一
        種是自認為自創品牌與他人商標不構成近似，另外一種
        是自創品牌與他人商標構不構成近似並沒有十分的把握
        ，因此向被告繳交審查費用, 由被告主管機關審查之。
        而明知與他人商標構成相同或近似者，再怎樣笨的人也
        知道不用花冤枉錢去申請審查，因為會被主管機關專業
        審查委員予以核駁。商標法明文規定：商標註冊登記之
        准駁皆由主管機關指定專業審查委員判斷之。然而參加
        人之商標在主管機關處分書中，都一致強調該商標為著
        名商標，又憲法釋字第104 號明文說明，著名商標所謂
        「世所共知」係指在中華民國境內，一般所共知者而言
        。專業審查委員絕對沒有不知道該商標為著名商標的理
        由，原告公司以「一工二口」向經濟部主管機關，提出
        註冊申請登記經審定核准案，與他人申請審定核准案和
        市售商品（包含著名品牌NlKE）都有使用該方塊組合之
        圖形，足以證明該方塊組合之圓形，並非參加人所原創
        ，應屬公眾財產而不能申請商標專用權，否則附件1 所
        提商標與使用該方塊圓形（包含著名品牌NIKE）商品，
        全部都侵權違法。同理，倘若有人把商標加個圓形或經
        常可見的圓形（即公眾財產），申請商標核准，那麼豈
        不是容易致使更多商業行為造成侵權之虞。而圖形著作
        權法的保護範圈，必須是該著作是否具備「原創性」始
        受保護，所謂原創性，係指著作人精神勞動之成果，並
        為著作人獨自思想感情的表現，其有特色內容與創意表
        達，足以表現出作者的個性及獨特性。反觀原告以「一
        工二口」申請核准商標，係由中文一「工」與二「口」
        所組合而成的方塊具備以上所謂的原創性，自然應該受
        到著作權法的保護，申請作為商標使用經專業審查委員
        審定核准，也是理所當然的事。既然商標法明文規定：
        商標註冊登記之准駁皆由主管機關指定專業審查委員判
        斷之。又專業審查委員具備商標法審查基準及常識，系
        爭之兩造商標，應該以有無違反前商標法第37條第7 、
        12款及第14款之規定審查之，然而違反第7 款及第14款
        之共同要件，必須同時違反第12款「按商標圖樣相同或
        近似於他人同一商品或類似商品之註冊商標者，不得申
        請註冊」。也就是說兩造商標必須是「近似商標」，才
        有構成違反第7 款及第14款之可能，構成違反第12款時
        ，可以不予審究第7 款及第14款，逕行予以撤銷註冊商
        標。反之，若不違反第12款之規定，即為異議之申請不
        成立。
      2.近似商標與否之認定本來就是相當主觀，商標法審查標
        準明文規定「衡酌商標是否近似，應以具有普通知識經
        驗之購買人，於購買時施以普通所用之注意，有無混同
        誤認之虞判斷之」。以及「通體觀察比較主要部分原則
        」與「異時異地隔觀察原則」等三種方式來判定。以上
        是審查委員客觀審查的要素，而原告公司近日來接獲相
        關承辦單位訴願決定書以及鈞院行政訴訟判決書，都是
        依照這樣標準得以做出合法客觀的決定，令人感到欣慰
        及嘉許。商標之專用權為期10年而本案（核准使用日期
        為92年12月1 日至102 年11月30日。原告公司商標之使
        用情形，是依法申請獲准後，才進行規劃使用，異議當
        時並未規劃好生產作業，以至於並未提供使用證明，目
        前並未使用，而參加人提出證據怎麼會與本案有關呢？
        訴願決定書中第4 頁第20行與（95）智商0900字第
        09580024570 號行政訴訟答辯書函表示本件兩造商標圖
        樣近似程度較低，參加人及承辦人員無法證明原告公司
        商標使用情形是否與該商標構成近似，而承辦人員只聽
        從參加人一方說詞草率做成決定，已經明顯違反公平審
        議原則，異議書中提及被異議商標與參加人商標註冊字
        第783443號TOMMY HLFIGER 同屬相關類別商品，而註冊
        字第655127號及第712087號分別屬於第24類毛巾類及第
        003 類化妝品類與被異議商標第018 類分屬不同商品類
        別未提是否近似問題，然而本案商標不管同類與否，都
        不相同也不構成近似商標的要件，申請商標尚未使用應
        該沒有違法問題，商標註冊字第783443號TOMMY
        HILFIGER 與 原告公司商標註冊字第lO56051 號一工二
        口及圖商標與之前所列舉相關證據可以清楚看出商標之
        間可供辨識的差異性，然而，承辦人員竟然一再公然辯
        稱參加人商標是何等著名，而漠視原告公司所提證據存
        在的事實，因此而未根據事實詳加審查本案，沒有聽所
        謂近似達到具有普通知識經驗購買人於購買時施以普通
        所用之注意有混同誤認之虞。竟然可以瞎說它案與本案
        無關，並且指鹿為馬同為動物有四隻腳，有所謂近似之
        處所以會導致公眾誤認，簡直是睜眼在瞎扯，眼前有明
        確的相關證據及事實，相信法官的知識及道德良知標準
        都比一般公務要員高出許多，對於這樣清楚且簡單的辨
        識應該不是件難題才是。又著名商標adidas與Jump及
        MOS BURGER 同 屬三條斜線設計以及著名商標ALL STAR
        與原告公司申請商標火速飛星及ROAD STAR 等均為五角
        星形圖案都不構成所謂近似商標，原告公司再發現線框
        設計新證物東森新聞報導黎文正身穿上衣也是紅白藍線
        框設計可以清楚得知該線框或紅白藍設計，早已廣為普
        遍使用並無專用問題，而且參加人一再剽竊公共財產（
        網球場地圖）佔為己有行為，主管機關應該予以逕行舉
        發撤銷，否則附件7 所提商標與使用該方塊圖形（包含
        著名品牌NIKE ） 商品，全部都侵權違法。同理，假若
        有人把商標加個圓形或經常可見的圓形（即公眾財產）
        ，申請商標核准，那麼豈不是容易致使更多商業行為構
        造成侵權之虞。參加人一再聲稱原告公司所申請商標是
        抄襲該公司商標，試問所謂的抄襲定義為何？是否如同
        參加人及被告少數失職人員所謂：上下方形及左右線條
        設計為標準果真如此標準，那麼參加人一再剽竊公共財
        產（網球場地圖）佔為己有行為，都可以如此合法化，
        實在是毫無天理可言，那麼附件7 所提商標與使用該方
        塊圓形包含著名品牌NIKE）商品，是否全部都屬侵權違
        法行為？敬請一併清楚說明。而圖形著作權法的保護範
        圈，必須是該著作是否具備「原創性」始受保護，所謂
        原創性，係指著作人精神勞動之成果，並為著作人獨自
        思想感情的表現，其有特色內容與創意表達，足以表現
        出作者的個性及獨特性。參加人所申請「TOMMY Girl」
        「TOMMY HILFIGER」等商標，都明顯以外文為主體商標
        ，外框並且以公眾財產線條設計，原則上並無創意可言
        亦無不妥之處，可是藉由如此而強行佔為己有是為不法
        。反觀原告公司以一工二口申請核准商標，是以線框設
        計加上巧思由中文一「工」字與兩個「口」組合而成的
        方塊圓形創作，明顯與參加人申請商標不同（名稱亦不
        同），具備以上所謂的原創性，自然應該受到著作權法
        的保護，申請作為商標使用經專業審查委員審定核准，
        也是理所當然的事。
      3.事證：
        (1)原告公司所提事證及各行各業使用方形圖樣之組合圖
          形，主管機關均無法證明有何違法之處。又註冊審定
          號0000000 號以及註冊審定號0000000 號，註冊審定
          號0000000 號，註冊審定號0000000 號，註冊定號
          0000000 號，註冊審定0000000 號，都有該方形框框
          線條組合而成之核准在案商標，先後經被告不同審查
          委員均以合乎商標法予以審定核准, 而未依違反前商
          標法第37條第7 、12款及第14款之規定為由，而逕行
          核駁。其中註冊審定0000000 號商標「ELIDA 及圖」
          遭參加人以同本案理由異議後，及註冊審定0000000
          號商標「火速飛星及圖」，遭人異議後，主管機關先
          後發文異議審定書認定為「異議不成立」。由此可知
          ，該異議人商標是否為「著名商標」並不是構成撤銷
          商標的主要理由。而「按商標圖樣相同或近似於他人
          同一商品或類似商品之註冊商標者，不得申請註冊」
          ，按該法條「近似商標」規定顯然有模糊不夠清楚完
          備之處，所謂「近似商標」每個人主觀意識判斷都不
          一樣，為不預設立場，於是有前商標法施行細則第15
          條第1 項：「商標圖樣之近似以具有普通知識經驗購
          買人於購買時施以普通所用之注意有無混同誤認之虞
          判斷之」，因此「衡酌商標是否近似，應以具有普通
          知識經驗之購買人，於購買時施以普通所用之注意，
          有無混同誤認之虞判斷之」以及「通體觀察比較主要
          部分原則」與「異時異地隔觀察原則」等三種方式來
          判別。參加商標通體觀察其主要部分與原告公司申請
          商標中文一「工」與二「口」所組合而成的方塊比較
          ，並不構成近似致使消費大眾有混淆之虞，原告所提
          諸多審查核准案，均經專業審查委員異時異地隔離觀
          察作成相同之結果（審定核准）。商標既然是屬於登
          記審查制，而不是單純的登記制度，主管機關依照商
          標法指定專業審查委員，審查委員在沒有違法的情況
          下，對於申請案件所做成結果，主管機關應給與相當
          的尊重，而不是讓諸多委員一致做出審定核准後，另
          外一批委員或高層編造理由，又違法擴張解釋商標法
          ，推卸責任的作法為人所難以接受，本案兩造商標，
          既然沒有近似致足以便具有普通知識經驗之購買人，
          於購買時施以普通所用之注意，有混同誤認之虞，就
          沒有撤銷本件商標之理由。
        (2)原告公司所提事證及各行各業使用方形圖樣之組合彩
          色圓形都有該方形框框線條組合而成之物證。註冊第
          lO73327號商標「ELIDA及圖」遭參加人以相同本案理
          由異議，異議不成立後再提訴願經駁回，再提行政訴
          訟經鈞院裁定原告駁回在案。又註冊第0000000號「
          NIRGICE 及圖」核准商標，參加人律師事務所申請商
          標近似評定，亦被主管機關駁回申請，足以證明以上
          本公司商標適法性，以及證明原告公司所列舉商標法
          ，對於近似商標審查的客觀標準是正確的。原告公司
          商標名稱「一工二口」主戶份為中文及一「工」字與
          兩個「口」字所組合而成的方塊結構方形圖與參加人
          商標外文tommy hilfiger為主體主體及彩色線框為附
          加設計顯然有所不同，商標名稱也明顯不相同，兩者
          相較，整體圖樣予人寓目印象，均有差異，以具有普
          通知識經驗之消費者，於購買時施以普通之注意，尚
          不致會有所混淆而來自同一來源或誤認不同來源之間
          有所關聯。是以，系爭商標與據以異議商標自不構成
          相同或近似。系爭商標與據以異議之商標，既非相同
          或近似，自無庸再論及據以異議商標與系爭商標是否
          相同或類似商品。
        (3)綜上所述，被告未能就個案實情與社會通念之多方考
          量面詳加審查，錯誤擴張引用前商標法第37條第7 款
          規定，未客觀依商標法施行細則第15條第1 項規定實
          際詳加審查，並且毫不理會原告所提事實及相關事證
          ，即草率為撤銷之處分，又引述司法尚未作最終判決
          之涉嫌人呂土龍先生，只因呂土龍先生在原告公司就
          職不到1 周（並未支薪），而未依商標法有關本案近
          似與否來判斷，擴張個人行政裁量權，做出錯誤之判
          斷及錯誤之處分。原告公司屬於獨資企業，即使呂先
          生本人不論有無被判刑確定，其個人或公司都有申請
          商標的權利，不容被剝奪其權利，只要合法並且不構
          成近似誤認之虞，主管機關依照商標法應予以核准，
          更何況原告依法申請核准之商標，怎能草率決定及撤
          銷。商標有無違反前商標法第37條第7 、12款及第14
          款規定，不能夠單憑以有無近似或者商標著名與否為
          考量，應該客觀依商標法施行細則第15條第1 項規定
          近似致使消費大眾有混淆之虞構成條件與否，為主要
          要件，原告所提供案例都是近似核准商標，可以由被
          告網站點選所要查詢商標圖樣或文字，選擇及圖樣或
          文字相同或「讀音字首、字串、字尾相同」（及所謂
          近似），可以得到許多案例可以證明以上理由及事實
          。
      4.綜上所述，被告未能就個案實情與社會通念之多方考量
        面詳加審查，錯誤草率決定自相矛盾及撤銷本公司商標
        。原告公司申請商標的權利不容被剝奪，為此敬請鈞院
        判決如訴之聲明，俾符法制及維護原告合法之權益。
    (二)被告主張：
      1.商標法第90條規定，本法修正施行前，已提出異議，尚
        未異議審定之案件，以本法修正施行前及本法修正施行
        後之規定均為違法事由為限，始撤銷其註冊；其程序依
        修正後之規定辦理。本案係92年11月28日商標法修正施
        行前，已提出異議尚未異議審定之案件，而系爭商標所
        涉之修正施行前商標法第37條第7 、12、14款，業經修
        正為現行商標法第23條第1 項第12、13、14款，於修正
        施行前後法條規定均為違法事由，合先敘明。
      2.修正前商標法第37條第12款規定，商標圖樣「相同或近
        似於他人同一商品或類似商品之註冊商標者」，不得申
        請註冊；現行商標法第23條第1 項第13款規定，商標「
        相同或近似於他人同一或類似商品或服務之註冊商標或
        申請在先之商標，有致相關消費者混淆誤認之虞者」，
        不得註冊。所謂有致消費者混淆誤認之虞，係指商標給
        予消費者的印象，可能致使消費者混淆而誤認商品╱服
        務之來源，包括誤認來自不同來源的商品╱服務以為來
        自同一來源，或者誤認二商標之使用人間存在關係企業
        、授權關係、加盟關係或其他類似關係。而判斷是否有
        混淆誤認之虞，被告公告之「混淆誤認之虞」審查基準
        ，列有各項相關參考因素。其中商標近似及商品類似二
        項要素，依前揭法條規定為必須具備之要件，其他參酌
        要素則視個案中是否存在而為斟酌。
      3.本案存在之相關因素及其審酌理由：
        (1)相關消費者對各商標熟悉之程度：
          相關消費者對衝突之二商標如僅熟悉其中之一者，則
          就該較為被熟悉之商標，應給予較大之保護（審查基
          準5.6.2 參照）。查以外文「TOMMY HILFIGER」上下
          分列於二藍色橫長方框中，中間左右分隔為白色及紅
          色所組合之商標圖樣，為參加人所先首創使用於男用
          服飾、休閒服、鞋子、、等商品之商標、該商標除已
          在世界多國申准註冊達數百件，於我國亦自民國76年
          起即陸續註冊取得多件商標權。在商品之廣告行銷上
          ，參加人投入巨額廣告費用在世界各國之電視、雜誌
          、報紙及各種傳播媒體廣告其「TOMMY HILFIGER &
          LOGO DESIGN 」系列商品，其所表彰之信譽於系爭商
          標申請註冊前，已為相關事業及消費者所普遍認知，
          凡此有參加人檢送之各國之行銷報導、雜誌、廣告等
          資料、據以異議商標於世界各國註冊資料、被告商標
          異議審定書等證據資料影本附卷可稽。至原告則未舉
          出相關使用證據以供審酌，是以相關消費者僅熟悉據
          以異議商標，自應給予較大之保護。
        (2)商品／服務是否類似暨其類似之程度：
          商品類似係指二個不同的商品，在功能、材料、產製
          者或其他因素上具有共同或關聯之處，如果標上相同
          或近似的商標，依一般社會通念及市場交易情形，易
          使商品消費者誤認其為來自相同或雖不相同但有關聯
          之來源，則此二個商品間即存在類似的關係（審查基
          準5.3.1 參照）。查本件系爭註冊第0000000 號「一
          工二口及圖」商標所指定使用之「眼鏡，眼鏡框，眼
          鏡架，眼鏡套，眼鏡鍊，太陽眼鏡，近視眼鏡，安全
          護目鏡，隱形眼鏡，隱形眼鏡盒，眼鏡盒，眼鏡袋，
          眼鏡鏡片，運動用眼鏡，老花眼鏡」商品，與據以異
          議之註冊第767831號「TOMMY HILFIGER & Logo
          Design」商標，所指定使用之「眼鏡，太陽眼鏡，眼
          鏡框」商品，二者商品性質相同或相近，在用途、功
          能、行銷管道及場所等因素上具有共同或關聯之處，
          如標示相同或近似的商標，依一般社會通念及市場交
          易情形，易使一般商品消費者誤認其為來自相同或有
          關聯之來源，係屬同一或類似程度高之商品。
        (3)商標是否近似暨其近似之程度：
          按商標近似係指二商標予人之整體印象有其相近之處
          ，若其標示在相同或類似的商品／服務上時，以具有
          普通知識經驗之消費者，於購買時施以普通之注意，
          可能會有所混淆而誤認二商品／服務來自同一來源或
          誤認不同來源之間有所關聯（審查基準5.2.1參照）
          。商標近似之判斷得就二商標外觀、觀念及讀音為觀
          察。查本件系爭註冊第0000000號「一工二口及圖」
          商標圖樣上之圖形，與據以異議之註冊第767831號「
          TOMMY HILFIGER & Logo Design」商標圖樣之圖形相
          較，兩者外觀予人之觀感，皆係於一類似長方形圖案
          中置不同方塊之圖案所構成，其構圖意匠極為相似，
          以具有普通知識經驗之消費者，於購買時施以普通之
          注意，可能會有所混淆而誤認二商品或服務來自同一
          來源或雖不相同但有關聯之來源，應屬具有相當近似
          程度之商標。
        (4)系爭商標之註冊申請是否善意：
          按商標之主要功能在表彰自己之商品，俾以與他人之
          商品相區別，申請註冊商標或使用商標，其目的亦應
          在發揮商標此一識別功能。惟若明知可能引起相關消
          費者混淆誤認其來源，甚或原本即企圖引起相關消費
          者混淆誤認其來源，而為申請註冊商標者，其申請即
          非屬善意（審查基準5.7 參照）。查原告固稱系爭商
          標圖樣係其自創，且框形部分圖樣早已被普遍使用。
          但查原告對參加人所稱其總經理「呂士龍」先生，亦
          為「伊莉德貿易有限公司」之總經理，而「伊莉德貿
          易有限公司」曾以「TSOOMCMKY （TOMMY SOCK）及圖
          」及「TOMMY LIFE及圖」等商標（審定第981805、
          990672號商標）申請註冊於與其商標同一或類似之商
          品，經其提出異議後，為被告以中台異第910074、
          910458號商標異議審定書撤銷審定之主張，並未有何
          辯解，佐以參加人所送「呂士龍」先生之名片，其主
          張堪足採信。是原告於系爭商標申請註冊前應已知悉
          據以異議商標之存在，且亦知悉據以異議商標所表彰
          之商譽已為相關事業及消費者所熟知，以據以異議商
          標已因使用而具有強烈之識別性，他人稍有攀附，即
          有可能引起消費者混淆誤認，原告於其後仍以構圖意
          匠相仿之圖樣申請註冊，應有引起相關消費者混淆誤
          認其來源之企圖，其申請應非屬善意。
      4.前述各項因素具有互動之關係，原則上若其中一因素特
        別符合時，應可以降低對其他因素的要求。例如商標的
        近似程度越高，對商品／服務的類似程度要求即可相對
        降低（審查基準6.1 參照）。查本案兩造商標圖樣之近
        似程度雖然較低，然再綜合據以異議商標所表彰商譽已
        為相關事業及消費者所熟知，其識別性高，且消費者又
        僅熟悉據以異議商標，復兩造商標又指定使用於同一或
        類似程度高之商品，原告之申請又非屬善意等有致相關
        消費者產生混淆誤認之虞之因素彼此關聯性高等情形判
        斷，一般消費者極有可能誤認二商標之商品或服務為同
        一來源，或者誤認二商標之使用人間存在關係企業、授
        權關係、加盟關係或其他類似關係，而產生混淆誤認情
        事，系爭商標之申請註冊，應有前揭法條規定之適用。
        又系爭商標既已依前揭規定撤銷其註冊，則其是否尚有
        違修正前商標法第37條第7 、14款及現行商標法第23條
        第1 項第12、14款之規定，自毋庸論究，併予敘明。
    (三)參加人主張：
      1.被告「第0000000 號『一工二口及圖』商標之註冊應予
        撤銷」之處分略以系爭商標與據以異議之商標、及相較
        ，「一般消費者極有可能誤認二商標之商品或服務為同
        一來源，或者誤認二商標之使用人間存在關係企業、授
        權關係、加盟關係或其他類似關係，而產生混淆誤認情
        事」，故以系爭商標之註冊違反修正前商標法第37條第
        12款及現行商標法第23條第1 項第13款之規定而予以撤
        銷。原告對此不服，爰提起本件行政訴訟。
        按，系爭商標註冊商品為「眼鏡、眼鏡架、眼鏡框」等
        眼鏡相關產品，與參加人據以異議之註冊第767831號「
        」商標之註冊「眼鏡、太陽眼鏡、眼鏡框」為同一類似
        商品，因此，本案之爭點在於以系爭商標與據以異議商
        標之近似程度，又使用同一類似商品時，是否有致相關
        消費者混淆誤認之虞？
      2.系爭商標與據以異議之商標為近似商標，且可能令消費
        者誤認為系列商標：
        (1)按判斷兩商標近似與否，應依具有普通知識經驗之購
          買人，於購買時施以普通所用之注意，異時異地隔離
          觀察，有無引起混同誤認之虞以為斷。根據鈞院89年
          訴字第1959號判決中指出，商標圖樣識別性之高低，
          可以分為以下二個層次來判斷，一是圖樣本身在設計
          上之特殊性所帶來的識別作用，第二是透過商標之經
          久慣常使用，在社會大眾主觀印象上所形成之識別作
          用。此二者有相互補充之作用，而形成判斷商標識別
          力高低之重要基準。而商標之識別力，亦直接影響了
          一般消費者是否可能產生混淆誤認。而越著名之商標
          ，其商標圖樣之識別作用越強烈，且其識別作用之強
          度，一定會與商標之經久慣常使用有關。而經久慣常
          的使用，會使整體商標圖樣之「一體感」為社會大眾
          所充分認知，其結果會造成「往後其他新設計的商標
          圖樣，只要在整體設計精神及意匠上與該著名之商標
          圖樣相彷彿，而形成同一印象，即使有其餘之出入，
          該等出入均會被視為細微之出入，而非『可資辨識之
          顯著特徵』」。
        (2)參加人據以異議等商標，在系爭商標申請註冊日之前
          ，早已成為著名商標，參加人據以異議之商標為著名
          商標之事實已由智慧財產局及經濟部長期以來所肯認
          ，成為一般社會大眾之共識，而鈞院92年度訴字第
          1163號判決、最高行政法院94年度判字第1819號、鈞
          院94年度訴字第03674 號判決亦均認定參加人商標為
          消費者所普遍認知，達著名之程度。據此，參加人據
          以異議之系列商標早已在我國及全球建立著名商譽及
          高知名度，已具備高度識別力實無庸置疑，並受一般
          民眾、商標審查機關及鈞院之肯認。系爭商標以極相
          似之商標圖樣使用於類似之眼鏡商品上，消費者若一
          時不察即可能混淆誤認或產生聯想，誤以為來自著名
          之參加人系列商標或以為有相同之產製來源、授權生
          產之關聯。
        (3)系爭商標與參加人據以異議商標不論於外觀、設計、
          可資辨識的顯著特徵、整體印象皆極為近似，二者為
          近似商標無庸置疑。
          商標外觀近似係指商標圖樣之構圖、排列、字形、
            設色等，有產生混同誤認之虞者。本案系爭註冊第
            0000000 號商標圖樣中一望可知之顯著部分為中央
            之設計圖，而其設計重點與參加人著名商標完全相
            同，均以長格狀為整體構圖重心，由上而下分為三
            部分，中央部分再對分為左右二方格，上部及下部
            採用深色，中間左方為淺淡色，中間右方用色稍深
            ，系爭商標不論在構圖、設計及意匠均以與參加人
            著名商標幾乎完全相同之幾何圖形組合而成，整體
            圖案外觀如出一轍，顯然難謂為巧合。縱然消費者
            仔細觀察辨視，仍容易誤認為相同或系列商標，而
            其商標商品來自於同一產製者或互相關連。
          系爭商標與據以異議商標圖樣之比，即顯然可見系
            爭商標中最顯著部份之圖樣之構圖與設計意念明顯
            抄襲參加人據以異議商標圖樣之圖形部份。再者，
            查以墨色商標圖樣申請，而於實際使用上則加入色
            彩者，在本案之原告相關人所申請之商標實際使用
            中已有前例。基此，系爭商標圖形中之幾何構圖既
            極相仿雷同於參加人之據以異議著名商標圖形，難
            謂其於實際使用時無著墨色彩之意圖，使用於消費
            市場時，實有致消費者混淆誤認兩造商標商品為相
            關產製主體或來源之系列商品之虞，彰彰明甚。
      3.系爭商標與參加人據以異議商標使用於同一類似商品：
        (1)系爭商標指定使用於修正前商標法施行細則第49條第
          9 類之「眼鏡，眼鏡框，眼鏡架，眼鏡套，眼鏡鍊，
          太陽眼鏡，近視眼鏡，安全護目鏡，隱形眼鏡，隱形
          眼鏡盒，眼鏡盒，眼鏡袋，眼鏡鏡片，運動用眼鏡，
          老花眼鏡」等商品。與參加人據以異議註冊第767831
          號商標等使用於「眼鏡，太陽眼鏡，眼鏡框」，不論
          依商標法施行細則分類或一般社會通念及市場交易情
          形，均為同一類似商品，實無庸贅述。
        (2)再者，一般消費者於選購一般民生日用品時，注意程
          度較低，容易被系爭商標高度近似之商標所混淆。依
          被告於93年5 月1 日訂定施行之「混淆誤認之虞審查
          基準」5.2.2 所揭示之認定原則，系爭商標高度近似
          參加人據以異議商標，且均指定使用於一般普通日常
          消費品，因消費者對普通日常消費品的注意程度較低
          ，對兩造商標間之差異辨識較弱，容易產生近似之印
          象而有所混淆。而原告意欲以近似於參加人著名商標
          之系爭商標以吸引消費者之注意，其以不正方法「搭
          便車」而淡化參加人著名商標商譽之行為，更為商標
          法為保障著名商標而欲防止之行為，尚請鈞院明察。
      4.原告刻意模仿參加人商標：
        (1)原告企圖引起相關消費者混淆誤認其來源，而為申請
          註冊商標，其申請非屬善意，依被告於93年4 月28日
          公布之「混淆誤認之虞」審查基準，即認為此種意圖
          造成消費者混淆誤認其來源之商標，不應保護。比較
          系爭商標之圖形及參加人據以異議商標，明顯可見兩
          者主要設計構圖意匠如出一轍，實為原告見參加人據
          以異議商標商品在市場大受消費者歡迎，惡意模仿參
          加人商標，圖謀不當利益。查，原告「耐爾吉斯國際
          有限公司」申請時之總經理「呂土龍」先生，亦同為
          「伊莉德貿易有限公司」之總經理及實際經營人。按
          ，「伊莉德貿易有限公司」曾經以墨色圖樣之商標如
          「TSOOMCMKY （TOMMY SOCK）及圖」、「TOMMY LIFE
          及圖」等，申請註冊專用於與參加人據以異議之商標
          相同類似商品。而原告「耐爾吉斯國際有限公司」亦
          以墨色圖樣申請等一系列商標，其圖樣均明顯模仿抄
          襲參加人等著名系列商標。
        (2)原告「耐爾吉斯國際有限公司」及其相關公司「伊莉
          德貿易有限公司」明顯惡意抄襲剽竊他人著名商標以
          圖不法之利益。鑑於參加人據以異議商標商品廣受消
          費者喜愛購用，極具市場，原告蓄意將其所申請之商
          標文字及圖形加以著色，使其圖形之設色亦使用與參
          加人商標極為雷同的紅、藍、白三色，而其排列位置
          及著色方式亦完全抄襲參加人之著名商標，其商標之
          用色、文字與參加人之著名商標幾乎難辨真偽，一般
          之消費者乍見之下，實難不產生混淆誤認。原告之總
          經理呂土龍先生意圖模仿知名商標，侵害商標專用權
          以圖謀私利之行徑，已由臺灣板橋地方法院檢察署檢
          察官於91年12月偵查終結，以其違反當時商標法第62
          條第1 款之罪，並以其連續犯行，提起公訴。該案目
          前因鈞院91年度訴字第3533號判決行政爭訟程序進行
          中，而由臺灣板橋地方法院以92年度易字第343 號裁
          定停止審判程序。該行政訴訟案之上訴已由最高行政
          法院於以94年度裁字第1042號裁定駁回上訴，而再審
          之訴由最高行政法院95年度裁字第24號裁定駁回，另
          就無管轄權之部分，以95年度裁字第25號移送鈞院。
          俟確定後，再由臺灣板橋地方法院續行審理違反商標
          法之部分。
        (3)按，一般購物消費者乍見系爭商標以如此近似於參加
          人據以異議之商標設計時，實在難以辨識，而可能誤
          認其為參加人商標之系列商標或商品來源間互有關連
          。原告此種不思自行創作、搭便車之不法心態，故意
          用近似於參加人使用於同一商品之商標，及以不公平
          競爭之手段，蓄意剽竊抄襲參加人商標信譽之不法行
          徑，不僅損害參加人之合法權利並殃及消費者之利益
          ，更有損政府一直以來要掃除國際間對台灣仿冒王國
          之惡劣形象之努力，實係商標法最不容許而欲加禁止
          者。
        (4)茲臚列原告及其相關公司惡意攀附參加人商標，並經
          商標審查機關及法院判決撤銷列表如下：
          商標申請人「耐爾吉斯國際有限公司」
          商標申請人「伊莉德貿易有限公司」
      5.原告於起訴書狀中所提出做為舉例之商標，各自商標圖
        樣各別，與本案全然無關。又查，原告妄指參加人之商
        標並無創意等等答辯理由，業經鈞院審理相關案件，於
        91年度訴字3533號判決理由中已作成均不予採納之判決
        ，尚請鈞院明察。
    理  由
一、按商標圖樣「相同或近似於他人同一商品或類似商品之註冊
    商標者」，不得申請註冊；商標「相同或近似於他人同一或
    類似商品或服務之註冊商標或申請在先之商標，有致相關消
    費者混淆誤認之虞者」，不得註冊；分別為修正前商標法第
    37條第12款及現行商標法第23條第1 項第13款本文所規定。
    又現行商標法第23條第1 項第13款所謂「有致相關消費者混
    淆誤認之虞」者，係指兩商標因相同或構成近似，致使相關
    消費者誤認為同一商標，或雖不致誤認兩商標為同一商標，
    但極有可能誤認兩商標之商品／服務為同一來源之系列商品
    ／服務，或誤認兩商標之使用人間存在關係企業、授權關係
    、加盟關係或其他類似關係而言。而判斷有無混淆誤認之虞
    ，則應參酌商標識別性之強弱、商標之近似及商品／服務類
    似等相關因素之強弱程度、相互影響關係及各因素等綜合認
    定是否已達有致相關消費者產生混淆誤認之虞。
二、本件原告於91年8 月23日以「一工二口及圖」商標（圖樣如
    附圖1 所示），指定使用於當時商標法施行細則第49條所定
    商品及服務分類表第9 類之眼鏡、眼鏡框、眼鏡架、眼鏡套
    、眼鏡鍊、太陽眼鏡、近視眼鏡、安全護目鏡、隱形眼鏡、
    隱形眼鏡盒、眼鏡盒、眼鏡袋、眼鏡鏡片、運動用眼鏡、老
    花眼鏡等商品，向被告申請註冊，經被告核准列為審定第
    0000000 號商標；嗣參加人以系爭商標有違當時商標法第37
    條第7 款、第12款及第14款之規定，檢具註冊第767831號商
    標（圖樣如附圖2 所示），對之提出異議；案經被告審查，
    系爭商標圖樣上之圖形與據以異議商標圖樣之圖形相較，二
    者均係一類似長方形圖案中置不同方塊之圖案所構成，無論
    整體外觀或予人寓目印象均相彷彿，客觀上於異時異地隔離
    觀察之際，易使相關消費者產生混同誤認之虞，應屬構成近
    似之商標；又二者均指定使用於眼鏡等同一或類似之商品，
    是本件衡酌兩造商標圖樣之近似程度，且指定使用之商品復
    為同一或類似，客觀上自有致相關消費者產生混淆誤認之虞
    ，應有修正前商標法第37條第12款及現行商標法第23條第1
    項第13款本文規定之適用，乃為系爭商標之註冊應予撤銷之
    處分。原告不服，依序提起訴願及行政訴訟；兩造及參加人
    之主張，各如事實欄所載，其爭點厥為系爭商標是否有違修
    正前商標法第37條第12款及現行商標法第23條第1 項第13款
    規定而不得註冊？
三、經查，系爭商標圖樣，係由中文「一工二口」及一由黑粗線
    條構成一「工」字內左右兩方各嵌滿左淺灰色、右深灰色之
    四方形框所組成；據以異議商標圖樣，主要構圖係上下二藍
    橫長方框中分別內嵌以外文「TOMMY 」及「HILFIGER」，中
    間由白色及紅色分隔為左右二方塊所組成；二造商標圖樣上
    之圖形相較，外觀予人之整體觀感，均係類似一長方形圖案
    中置左右各一方塊，僅外文有無、中間分隔線粗細之別及設
    色深淺不同而已，二造商標構圖意匠，予人寓目印象極相彷
    彿，應屬構成近似之商標。次查，系爭商標指定使用之「眼
    鏡，眼鏡框，眼鏡架，眼鏡套，眼鏡鍊，太陽眼鏡，近視眼
    鏡，安全護目鏡，隱形眼鏡，隱形眼鏡盒，眼鏡盒，眼鏡袋
    ，眼鏡鏡片，運動用眼鏡，老花眼鏡」商品，與據以異議商
    標指定使用之「眼鏡，太陽眼鏡，眼鏡框」商品，復屬同一
    或類似商品。另查，據以異議商標業經參加人廣泛行銷使用
    於男女服飾及配件、休閒服及其他各項相關產品上，其所表
    彰之信譽於系爭商標申請註冊之91年8 月23日前即已廣為國
    內相關事業及消費者所熟知，而屬著名商標，此有參加人所
    檢送之世界各國註冊資料及報章雜誌廣告、報導等相關證據
    資料影本附原處分卷可證；反觀系爭商標之行銷使用情形則
    乏相關證據可資佐證，自堪認據以異議商標為相關消費者所
    較為熟悉者，而應予以較大之保護。且據以異議商標為一獨
    創性之商標，識別性頗高，他人稍加攀附，即有可能使消費
    者產生混淆誤認之虞。是以，本件經衡酌兩造商標近似及其
    指定使用商品類似之程度，及據以異議商標為消費者所較為
    熟悉之著名商標，且其識別性頗高等因素，原告以系爭商標
    圖樣指定使用於與據以異議商標同一或高度類似之手提袋、
    背包、皮夾、皮包等商品申請註冊，實難謂無使相關消費者
    誤認兩商標之商品為同一來源之系列商品，或誤認兩商標之
    使用人間存在關係企業、授權關係、加盟關係或其他類似關
    係，而有混淆誤認之虞，自有首揭法條規定之適用；原告所
    訴，核不足採。
四、綜上所述，系爭商標有違修正前商標法第37條第12款及現行
    商標法第23條第1 項第13款規定，而不得註冊。從而，被告
    所為系爭商標之註冊應予撤銷之處分，洵無違誤，訴願決定
    予以維持，亦無不合。原告訴請撤銷訴願決定及原處分，為
    無理由，應予駁回。至原告所舉另案經核准註冊之案例，核
    其商標圖樣與本件均不相同，案情各異，尚難比附援引，執
    為本件有利之論據；又系爭商標既應依前揭規定撤銷其註冊
    ，則其是否尚有違修正前商標法第37條第7 、14款及現行商
    標法第23條第1 項第12、14款之規定，自毋庸論究；均併予
    敘明。
據上論結，本件原告之訴為無理由，依行政訴訟法第98第3 項前
段，判決如主文。
中    華    民    國    95    年    12    月   19     日
                        第七庭審判長法  官  李得灶
                                    法  官  黃秋鴻
                                    法  官  林玫君
上為正本係照原本作成。
如不服本判決，應於送達後20日內，向本院提出上訴狀並表明上
訴理由，如於本判決宣示後送達前提起上訴者，應於判決送達後
20日內補提上訴理由書（須按他造人數附繕本）。
中    華    民    國    95    年    12    月   19     日
                                    書記官  蔡逸萱


司法院資訊處製作；財團法人民間司法改革基金會備份。
